【裁判字號】    89,判,2392
【裁判日期】    890627
【裁判案由】    綜合所得稅
【裁判全文】
行  政  法  院  判  決                          八十九年度判字第二三九二號
    原      告  甲○○    住台.
    被      告  財政部臺灣省北區國稅局
右當事人間因綜合所得稅事件，原告不服行政院中華民國八十八年四月二十八日台八十
八訴字第一六六五九號再訴願決定，提起行政訴訟。本院判決如左︰
    主  文
原告之訴駁回。
    事  實
緣原告配偶魏素芳八十二年度綜合所得稅結算申報，被告以原告及其配偶漏報取自國
防部中山科學研究院（以下簡稱中科院）之薪資所得計新台幣（下同）三九五、二二
○元，乃核定補徵稅額三二、二四八元。原告配偶魏素芳不服，申經復查結果，未准
變更。原告就本人及其配偶魏素芳取自中科院薪資所得三九五、二二○元部分，提起
訴願、再訴願，均遭決定駁回，原告遂提起行政訴訟，茲摘兩造訴辯意旨如次：
原告起訴意旨略謂：一、財政部訴願決定書及行政院決定書中均引用中科院八十一年
訓誠字第一六八七三號函：「本院於年度開始即訂有各項研究計畫，並按照研究計畫
逐月實施。各項研究計畫除一般經費外，為獎勵人員竭盡心智參與研發工作，另編列
研發人員研究補助費及技術津貼。為便利作業，研發人員研究補助費係採按月發放方
式，再經由成本歸戶手續，回歸計畫預算內（研究補助費採個案給付，必將增加人力
及作業之負擔，不符經濟效益）」。並依此推論「中科院給付非軍職員工之「品位加
給」及「技術津貼」之所得，屬經常性研究補助費給與，且依職等按月定額支給，為
「提供勞務所取得之報酬」而認定「核非免稅之研究補助費所得，乃屬應課稅之薪資
所得，殆無疑義」。簡之行政院係以「悉依該院所訂品位加給支給標準表．．．之等
級，每月按級定額領取」或「薪資」等形式將系爭所得認定為「提供勞務所取得之報
酬」，而引用所得稅法第四條第八款但書規定為行政院決定書系爭為應稅判定的基礎
。然而，行政院卻對其再三引用之一六八七三號函中所稱「為便利作業，研發人員研
究補助費係採按月發放方式．．．（研究補助費採個案給付，必將增加人力及作業之
負擔，不符經濟效益）」等未加以審酌，也未有任何辯駁及說明，顯有贊同之意。按
中科院如此說法，明顯表示「品位加給」及「技術津貼」之所以採按月給付之方式，
純為便宜之計，以免破壞經濟效益，造成不必要之負擔，其本質仍應為第一六八七三
號函所謂「為獎勵人員竭盡心智參與研發工作」之「研究補助費」無誤。對此行政機
關未有反對之意，顯已表贊同。二、行政機關一再以「凡定期給付即為報酬」之推論
作為應稅之唯一理由。惟所謂「報酬」法律上並未以定期給付之方式作為要件，行政
機關的作法，顯係超越法條文義之解釋，不符法律的解釋「始於文義，亦終於文義」
之原則，實不足採。且觀乎所得稅法第四條第一款「現役軍人之『薪』餉」，雖有「
薪資」之形式，但仍屬於免稅範圍；同法第十四條第一項第三類雖列「薪資」應課稅
，但也於同類第二款中明文表示「依第四條規定免稅之項目，不在此限」。凡此種種
，均足以顯示：是否為報酬，並不以是否按月給付為要件；應稅或免稅，亦與是否為
「薪資」之名無關。總之，所得之名稱與形式均非足以認定為應稅之理由，應所得
之實質為何而定。財政部訴願決定書及行政院決定書所持之理由，實不足以推論出應
稅之結論。再就法律之目的解釋而論，依所得稅法第四條第八款之立法目的視之，其
旨顯在鼓勵研發以增進全民之福祉，中科院所研發者，乃及國家安全、全民福祉之
國防科技為行政院與財政部所不爭。中科院需要之技術水準明顯需要獎勵誘因以利中
科院任務之遂行。此即足以顯示系爭之品位加給合乎所得稅法第四條第八款之要旨，
為依法免稅。而財稅機關僅以作業程序否決其免稅，實為超越母法之要旨，其解釋有
違法之虞，自為不當引用。又行政院決定書中引用證據不夠嚴謹以致誤會詞意並據以
作出不利原告之決定。如：引用中科院八十一訓誠字第一六八七三號函之部份內容「
．．．中科院聘僱人員之約定事項亦載明薪給除實物代金及眷補費外，包括一切給與
，業經該局所屬大溪稽徵所赴中科院查閱資料瞭解無誤，並為中科院八十一年十一月
三日八一訓誠字第一六八七三號函所明示，系爭品位加給自始即屬薪資所得，．．．
」該局所屬大溪稽徵所誤將薪給與薪資混為一談，將原函中「薪給」．．．包括一切
給與，誤認為「薪資」．．．包括一切給與，而將品位加給歸屬於薪資所得。三、行
政院決定書中以「本件原處分機關發單補徵稅款，並未逾前揭稅捐稽徵法第二十一條
所定核課期間，所稱基於信賴利益不宜追溯補徵等節，殊無足採」。來回應原告一再
強調「國稅局自六十八年至八十二年默認中科院依法免稅的事實，已足以形成人民之
信賴」之信賴利益保護原則之主張。實則，若認為「凡未逾稅捐稽徵法第二十一條即
合乎人民信賴」為真，是否表示，即使是信賴納稅時政府規定之法令而依法納稅之人
民，在五年之內，仍持續活在因政策或解釋改變，隨時可能被追溯補稅的陰影中﹖且
即使被追補，也並不破壞其信賴利益﹖行政機關如此對「信賴利益」的詮釋，顯有偏
差，也明顯違反「不利處分應不溯及既往」之行政原理。按稅捐稽徵法第二十一條之
要旨乃在限制追溯期限，不宜認為「凡未逾同法第二十一條即合乎人民信賴利益」。
所謂「信賴利益」，在本案而言，係人民在納稅當時，信賴政府及法律之規定而依法
納稅，即應受到保護，而不受將來法令變更之影響。原告對系爭年度之所得稅已完全
按當時法律與政府認可、要求之標準，誠實地完成納稅，若仍被追補，將毫無信賴利
益之保護可言。行政法院七十六年判字第四七四號判決亦充分說明此要旨：「不管行
政機關之決定是否合法，除了重大且明顯之瑕疵或其違法係可歸責於納稅義務人外，
行政機關之行為一經表露於外，人民通常會對其所造成法律狀態之存續寄以信賴，並
以之作為行為依據，此種依據之信賴，應受保護，否則人民將生活於一不確定之法律
狀態中」。四、又行政院決定書中以「此類案件經八十六年度判字第十二號及第七十
五號等判決駁回在案，遂駁回其訴願，經核並無不妥」。經查八十六年判字第七十五
號判決為原告王秀桂八十三年度綜合所得稅結算申報，要求退還稅額之訴訟。本案為
八十年所得稅之事宜，行政院無視於系爭期間仍「為財稅主管機關授權中科院做決定
依法免稅，並不作為之默示同意」與確定應稅之行政命令尚未下達之狀態。第七十五
號等判決與本案有時間、背景全然不同，行政院決定書引喻失當，自當捨棄。五、在
民主國家，公務員依法所為即代表政府之意識、執行政府之政策，不同部會對法律認
知有所差異時，應追溯立法精神尋求統一的解釋，人民只要謹守法律，不需對不同時
空法律解釋不同而擔負責任，這是政府對民主法制應有的認識。就本案來看，中科院
數千名受高等教育並從事科技研發之員工，會不約而同的漏報七十九年至八十二年度
部分薪資所得而不自知，而遭財政部追繳稅款，其間必有公務執行上的錯誤，此項錯
誤明顯的不應由無辜員工來負擔，因為公營機關員工依據政府開立的扣繳憑單報稅，
根本就沒有漏稅的可能。中科院於八十五年二月在財政部的壓力下，補開前述四個年
度的扣繳憑單並追繳稅款的行為已使民眾喪失對政府的信任。財政部以原處分機關發
單補徵稅款未逾稅捐稽徵法第二十一條所定核課期間作駁回理由，並不適合，因為此
項補徵稅款主因為行政作業疏失，並非納稅人故意逃稅造成，故怎能以未逾核課期間
來自圓其說，政府無信則國無以立，尚盼貴院能秉持正義原則，謹守民主法治的最後
一道防線，撤銷原處分及決定書，以建立國家法治精神等語。
被告答辯意旨略以：經查中科院之預算雖分別依計畫編列人事費支應其員工之各項給
與，但實際上領受「科技品位加給」或「技術津貼」之非軍職人員，無論配屬之單位
或參與不同計畫，悉依該院所訂「科技人員品位加給支給標準表」、「技術員薪給標
準表」之等級，每月按級定額領取「科技品位加給」或「技術津貼」。該院與其聘僱
人員之約定事項亦載明所指薪給，除實物代金及眷補費外，包括全部給與，是以該院
非軍職人員所領受之「科技品位加給」或「技術津貼」，核屬其因提供勞務所取得之
報酬，另本局於八十二年間曾派員前往該院現場瞭解結果，該院支付非軍職人員之「
科技品位加給」及「技術津貼」係採按月給付方式，是原核定以系爭薪資所得（研究
補助費或品位加給）三九五、二二○元，併課當年度綜合所得額，核定應補稅額三二
、二四八元，要無不合，請予維持。至原告主張於申報所得稅時，即依當年度扣繳憑
單誠實申報，而今中科院復掣發扣繳憑單，原處分機關怠於事實之認定，而以扣繳憑
單之掣發與否為課稅之認定標準，且在認定標準未明確前，追溯補徵系爭所得之綜合
所得稅，實有悖依法課稅原則乙節；按財政部六十八年十一月三十日台財稅第三八五
○一號函釋，中科院發給研究人員之研究加給依職級按月定額發給者，應屬各該研究
人員之薪資所得，於給付時應依法辦理扣繳，所得人並應於年度結算申報時合併申報
課稅，並自六十九年一月起適用。是「品位加給」屬薪資所得應合併申報課稅已臻明
確，原告主張顯係對法令之誤解。另主張稅捐稽徵人員逐年審閱中科院相關之會計資
料，對系爭金額未予扣繳，均未予置喙，顯證同意中科院對該所得性質認定為研究補
助費，屬免稅範圍乙節，查就中科院系爭「品位加給」或「技術津貼」是否依法扣繳
、申報情事，於本局成立前即八十年元月間經桃園縣稅捐稽徵處大溪分處去函中科院
請依法辦理，本局成立後亦先後多次函請中科院提示資料供核，此有本局大溪稽徵所
八十三年一月二十二日北區國稅大溪審第00000000號等函件可稽，是原告主
張委無足採。又主張八十一年十一月三日中科院以（八十一年）訓誠字第一六八七三
號函說明系爭研究補助費（品位加給）應屬免徵所得稅範圍，被告並無疑義乙節，查
依該函內容僅係說明中科院薪資給付方式，而本局亦未據此函覆系爭品位加給屬免稅
所得；又依上揭行政院秘書長來函已明確指示中科院給付非軍職人員之科技品位加給
與技術津貼免扣繳所得稅乙案，與現行法令規定不合，應依法課徵所得稅。且按現行
所得稅法對此相關之規定條文，係於民國五十二年制訂迄今，對系爭「品位加給」及
「技術津貼」應依法課徵所得稅之規定並未修正，本局依所得稅法規定補徵八十二年
度綜合所得稅，依法並無不合，請予維持。綜上論述：原處分及所為復查、訴願、再
訴願決定並無違誤，請駁回原告之訴等語。
    理  由
按中華民國政府或外國政府，國際機構、教育、文化、科學研究機構、團體，或其他
公私組織，為獎勵進修、研究或參加科學或職業訓練而給與之獎學金及研究、考察補
助費等所得，免納所得稅。但受領之獎學金或補助費，如係為授與人提供勞務所取得
之報酬，不適用之，為行為時所得稅法第四條第八款所規定。又凡公、教、軍、警、
公私事業職工薪資及提供勞務者之所得，為薪資所得，該項所得之計算，以在職務上
或工作上取得之各種薪資收入為所得額；前項薪資包括薪金、俸給、工資、津貼、歲
費、獎金、紅利、各種補助費及按月或按年分期給付之退休金或養老金。但為雇主之
目的，執行職務而支領之差旅費、日支費及加班費不超過規定標準者，及依同法第四
條規定免稅之項目，不在此限，復為行為時同法第十四條第一項第三類所明定。又「
一凡依職級按月定額發給者，應屬各該研究人員之薪資所得，應於給付時應依法辦理
扣繳，所得人並應於年度結算申報時合併申報課稅。二如係按研究計劃個案給付、並
非通案按職級按月給付者，則為研究補助費，依法可免納所得稅。三如屬第一種情形
，中科院以往未依法扣繳，所得人以往年度亦未申報納稅者，應即請中科院轉知各所
得人自行向稽徵機關補報並補繳應納稅款，可免予處罰，自六十九年一月起，中科院
應於給付時依法扣繳，所得人應於每年終後合併申報綜合所得稅。四本案經報奉行政
院六十八年十一月八日台六十八財第一一二○四號函准予備查在案。」次按「中科院
給付非軍職人員之科技品位加給暨技術津貼，免扣繳所得稅一案，與現行法令規定不
合，本案應依法課徵所得稅。」復經財政部六十八年十一月三十日台財稅第三八五○
一號函，行政院祕書長八十四年十月十七日台八十四財三七○○七號函釋在案。本件
原告之配偶魏素芳八十二年度綜合所得稅結算申報，被告以原告及其配偶漏報取自國
防部中山科學研究院（以下簡稱中科院）之薪資所得計新台幣（下同）三九五、二二
○元，乃核定補徵稅額三二、二四八元。原告訴稱系爭所得係研究補助費，依行為時
所得稅法第四條第八款規定，應屬免稅所得。財政部六十八年十一月三十日台財稅第
三八五○一號函認「依職級按月定時定額」方式發給，即為薪資之一部，違反所得稅
法第十四條第一項第三類第二款規定。且中科院所發給之系爭研究補助費，其經費來
源並非中科院自身經常性預算項目，而是由所接受委任之各研究計畫經費支應，被告
逕予認定屬「薪資」，其認定並非洽當。況稽徵機關於財政部上開函發布後對於系爭
所得未予扣繳一節亦未置喙，顯然同意系爭研究補助費係屬免稅所得，竟於經過數年
後始為應稅主張，有違信賴原則。退步言之，本件因行政院祕書長於八十四年十月十
七日以台八十四財三七○○七號函為應予核課之行政命令，依稅捐稽徵法第一條之一
規定，應自八十四年十月十八日起方得徵稅，而不得溯及既往。且縱此項補助費為應
稅，原告之未申報，未繳行為實因扣繳義務人中科院的錯誤告知，且其亦未履行扣繳
之責之故。本件係行政機關作業疏失，非納稅義務人故意逃漏稅捐，不得逕對原告補
徵云云。查財政部六十八年十一月三十日台財稅第三八五○一號函釋依職級按月定額
發給者，為研究人員之薪資所得，所得人應申報課稅，如係按研究計畫個案給付，並
非通案按職級按月給付者，則為研究補助費，係對屬於所得稅法第十四條第一項第三
類第二款薪資範圍之「各種補助費」與合於同法第四條第八款之研究補助費如何分界
所為之釋示，並未違反所得稅法上開規定意旨，自應適用。查中科院之預算雖依計畫
編列人事費支應其員工之各項給與，實際上領受科技品位加給或技術津貼之非軍職人
員，無論配屬之單位或參與不同計畫，悉依該院所訂「科技人員品位加給支給標準表
」、「技術員薪給標準表」之等級，每月按級定額領取科技品位加給或技術津貼。且
該院與其聘僱人員之約定事項亦載明所指薪給，除實物代金及眷補費外，包括全部給
與，其非軍職人員所領受之科技品位加給或技術津貼，依首開規定及函釋，核屬因提
供勞務所取得之報酬，應無行為時所得稅法第四條第八款免納所得稅規定之適用。再
查被告所屬大溪稽徵所於八十二年間派員前往該院瞭解結果，其支付非軍職人員之科
技品位加給及技術津貼確係按月給付方式，復經中科院八十一年十一月三日訓誠字
第一六八七三號函致被告，說明該院各類薪資扣繳所得稅狀況：「以該院於年度開始
即訂有各項研究計畫，並按照研究計畫逐月實施。各項研究計畫除一般經費外，為獎
勵科技人員竭盡心智參與研發工作，另編列研發人員研究補助費及技術津貼。為便利
作業，研發人員研究補助費係採按月發放方式，再經由成本歸戶手續，回歸計畫預算
內（研究補助費採個案給付，必將增加人力及作業之負擔，不符經濟效益）」等語。
足見中科院給付非軍職員工之品位加給及技術津貼之所得，屬經常性研究補助費給與
，且依職級按月定額支給，為提供勞務所取得之報酬，依行為時所得稅法第四條第八
款但書及第十四條第三類之規定，核非免稅之薪資所得。該函所研究補助費，採個
案給付，必將增加人力及作業之負擔，不符經濟效益乙節，因該函已明該院於年度
開始即定有各項研究計畫，並按月實施等語，可見系爭品位加給仍係定期之給付性質
。系爭應納稅款既未逾稅捐稽徵法第二十一條所定核課期間，被告依上開行為時所得
稅法規定，發單補徵稅款，即與租稅法定原則無違。又財政部（六十八）台財稅字第
三八五○一號函釋已明白指出，凡依職級按月定額發給者，應屬研究人員之薪資所得
，所得人應申報課稅，並未就依職級按月定額給付之系爭所得准予免稅之承諾，原告
稱系爭所得至行政院祕書長於八十四年十月十七日以台八十四財三七○○七號函為應
予核課之行政命令後始告確定，應自八十四年十月十八日起方得課徵云云，尚無可採
。原告依法應申報系爭所得而未申報，被告依法補徵，即與信賴保護原則無違，行政
機關未能及時核課品位加給所得稅，原告亦難因此而主張免納所得稅。至所得稅法第
八十九條第二項規定旨在課以扣繳義務人扣繳之責任，並非因此而得使納稅義務人減
免其應負所得稅款之義務。從而被告依首揭規定補徵本件稅款三二、二四八元，一再
訴願決定遞予維持，均無違誤。原告起訴意旨難謂有理，應予駁回。
據上論結，本件原告之訴為無理由，爰依行政訴訟法第二十六條後段，判決如主文。
中    華    民    國     八十九      年      六      月     二十七      日
                    行 政 法 院 第 一 庭
                                審 判 長 評  事      黃  綠  星
                                         評  事      藍  獻  林
                                         評  事      黃  璽  君
                                         評  事      廖  宏  明
                                         評  事      鄭  忠  仁
右  正  本  證  明  與  原  本  無  異
                                         法院書記官  彭  秀  玲
中    華    民    國     八十九      年      六      月     二十九      日


司法院資訊處製作；財團法人民間司法改革基金會備份。
